【裁判字號】    99,訴,454
【裁判日期】    990514
【裁判案由】    遷讓房屋等
【裁判全文】
臺灣桃園地方法院民事判決               99年度訴字第454號
原      告  乙○○
訴訟代理人  丙○○
被      告  甲○○
上列當事人間請求遷讓房屋等事件，於民國99年4 月29日辯論終
結，本院判決如下：
    主  文
被告應將門牌號碼桃園縣桃園市○○路六百六十七巷十號八樓房
屋遷讓返還予原告。
被告應給付原告新臺幣貳萬元。
被告應自民國九十九年二月五日起至遷讓返還第一項房屋之日止
，按月給付原告新臺幣伍仟元。
訴訟費用由被告負擔。
本判決第一項部分，於原告以新臺幣貳拾壹萬貳仟元為被告供擔
保後，得假執行；本判決第二項部分，於原告以新臺幣柒仟元為
被告供擔保後，得假執行；本判決第三項部分於各期到期後，原
告以每期新臺幣壹仟柒佰元為被告供擔保後，得假執行。
    事實及理由
壹、程序方面：
一、按訴狀送達後，原告不得將原訴變更或追加他訴。但請求之
    基礎事實同一，及擴張或減縮應受判決事項之聲明者，不在
    此限，民事訴訟法第255 條第1 項但書第2 款、第3 款分別
    定有明文。本件原告起訴時原聲明略以：……被告應自民國
    98年12月9 日起至遷讓之日止，按月賠償原告新臺幣（下同
    ）25,000元等語，其請求權依據為兩造間房屋租賃契約書第
    6 點違約金之約定；嗣於99年2 月11日言詞辯論時變更略為
    ：……被告應自終止租賃契約之翌日起至遷讓之日止，按月
    給付原告5,000 元等語，復於99年4 月29日言詞辯論時補充
    說明其性質為相當於租金之不當得利，均經記明於筆錄，核
    屬訴之變更、聲明之減縮，依上開規定，應予准許。
二、本件被告經合法通知，未於最後言詞辯論期日到場，核無民
    事訴訟法第386 條所列各款情形，應依原告之聲請，由其一
    造辯論而為判決。
貳、實體方面：
一、原告主張：被告於92年11月26日與原告簽訂房屋租賃契約書
    （下稱系爭租約），承租原告所有門牌號碼桃園縣桃園市○
    ○路677 巷10號8 樓之房屋（下稱系爭房屋），租賃期間自
    92年11月26日起至93年11月26日止，每月租金5,000 元，於
    每月26日以前繳納，並於簽約時給付原告押租保證金10,000
    元；嗣租賃期間屆滿後，被告仍繼續向原告承租系爭房屋使
    用，租金仍為每月5,000 元，兩造間成立不定期租賃契約。
    惟被告自98年8 月26日起即未繳納租金，原告曾致電並先後
    於98年10月28日、11月4 日、11月9 日寄發存證信函催告被
    告繳納租金，但均未獲置理，直至99年1 月26日止，積欠租
    金總額扣除上開押租保證金，已達20,000元（即4 個月租金
    ），爰依民法第440 條第1 項、第2 項規定，以起訴狀繕本
    之送達為終止系爭租約之意思表示，並請求被告將系爭房屋
    遷讓返還予原告暨返還積欠之租金20,000元。又被告在租賃
    契約終止後繼續占有系爭房屋，為無權占有，每月受有相當
    於租金5,000 元之利益，故依民法第179 條規定，請求被告
    自終止系爭租約之翌日起至遷讓返還系爭房屋之日止，按月
    給付相當於租金之不當得利5,000 元等語。並聲明：除假執
    行之擔保金額外，餘均如主文所示。
二、被告未於言詞辯論期日到場，亦未提出準備書狀作何聲明或
    陳述。
三、本院判斷：
  (一)按承租人租金支付有遲延者，出租人得定相當期限，催告承
    租人支付租金，如承租人於其期限內不為支付，出租人得終
    止租約；租賃物為房屋者，遲付租金之總額，非達二個月之
    租額，不得依前項之規定終止租約，民法第440 條第1 項、
    第2 項前段分別定有明文。次按不定期房屋租賃，承租人積
    欠租金額，除以擔保金抵償外，達二個月以上時，得收回房
    屋，土地法第100 條第3 款亦有明文。又民法第455 條前段
    規定，承租人於租賃關係終止後，應返還租賃物。經查，本
    件兩造於92年11月26日簽訂系爭契約，約定租賃期間自92年
    11月26日起至93年11月26日止，每月租金5,000 元，被告並
    交付押租保證金10,000元予原告，嗣租期屆滿後，被告仍繼
    續繳付每月租金5,000 元，兩造間成立不定期租賃契約，惟
    自98年8 月26日起，被告即未依約繳納租金，原告曾致電及
    寄發存證信函催告被告給付租金，均未獲回應，直至99年1
    月26日止已積欠租金達30,000元，扣除上開押租保證金，遲
    延租金總額達4 個月（即20,000元）之事實，業據原告提出
    系爭租約、存證信函及回執、調解不成立證明書為證（見本
    院99年度桃簡字第64號卷宗第8 至17頁），嗣原告聲請本院
    公示送達起訴狀繕本予被告，以該起訴狀繕本之送達（即99
    年2 月4 日）為終止系爭租約之意思表示等情，亦有本院公
    示送達公告、新聞紙、公示送達證書可資佐證（見同上卷宗
    第33至35頁），堪認系爭租約已終止，原告請求被告遷讓返
    還系爭房屋，自屬有據。復依民法第421 條、第439 條之規
    定，承租人有給付租金之義務，本件被告尚積欠原告租金20
    ,000元，原告請求返還之，亦屬有據。
  (二)再者，無法律上之原因而受利益，致他人受損害者，應返還
    其利益。雖有法律上之原因，而其後已不存在者，亦同，為
    民法第179 條所明定。又無權占有他人之土地，可能獲得相
    當於租金之利益，為社會通常之觀念，最高法院61年台上字
    第1695號判例可資參照。系爭租約業已於99年2 月4 日終止
    ，被告自翌日後即屬無權占有系爭房屋，參酌兩造先前約定
    之每月租金數額5,000 元，顯然兩造均同意使用系爭房屋之
    對價應為每月5,000 元，故據以計算被告無權占有系爭房屋
    每月所獲得之利益，應屬合理，原告請求被告自終止系爭租
    約之翌日（即99年2 月5 日）起至遷讓返還系爭房屋之日止
    ，按月給付原告5,000 元相當租金之不當得利，為有理由。
四、綜上所述，原告本於租賃契約之法律關係，依民法第455 條
    前段規定，請求被告遷讓返還系爭房屋予原告；並依民法第
    421 條、第439 條規定及系爭租約約定，請求被告給付積欠
    之租金20,000元；另依民法第179 條規定，請求被告自99年
    2 月5 日起至遷讓返還系爭房屋之日止，按月給付相當於租
    金之不當得利5,000 元，均為有理由，應予准許。
五、假執行之宣告：本件原告請求宣告假執行，核無不合，爰酌
    定如主文所示之擔保金額，予以准許。
六、結論：原告之訴為有理由，依民事訴訟法第385 條第1 項前
    段、第78條、第390 條第2 項，判決如主文。
中    華    民    國    99    年    5     月    14    日
                    民事第三庭  法  官  陳清怡
以上正本係照原本作成。
如對本判決上訴，須於判決送達後20日之不變期間內，向本院（
地址：桃園縣桃園市○○路120號）提出上訴狀。
中    華    民    國    99    年    5     月    14    日
                                書記官  王奐淳

司法院資訊處製作；財團法人民間司法改革基金會備份。
